---
title: "Desvantagem salarial dos empregados na hotelaria por região"
author: "Glauber Santos"
date: "2023-02-06"
<<<<<<< HEAD
output: pdf_document
=======
output: html_document
>>>>>>> 0101de5136c92a3ce908ff8851ebbd420cb94d8b
---


```{r setup, include=FALSE}
knitr::opts_chunk$set(warning = FALSE, message = FALSE)
rm(list=ls())
```

Este exercício busca analisar a diferença entre o salário médio na hotelaria e nas demais atividades produtivas. Em geral, a remuneração na hotelaria é mais baixa do que no restante da economia. Contudo, a diferença salarial não é homogênea no espaço, sendo mais acentuada em alguns lugares ou regiões.

Para analisar a variação regional da desvantagem salarial dos hoteleiros por região, iremos utilizar dados sobre a remuneração média dos trabalhadores da hotelaria e das demais atividades produtivas por município do Brasil. Compararemos a desvantagem salarial dos hoteleiros nos municípios das regiões Sul e Sudeste do Brasil (mais ricas) com aquela observada nos municípios das demais regiões do país. A ideia é entender se a desvantagem salarial dos hoteleiros é ainda maior nas regiões mais pobres do país.


### Preparação de dados

O salário médio na hotelaria e na economia como um todo será computado a partir de dados do relatório de [Estatísticas do Cadastro Central de Empresas (CEMPRE)] (https://www.ibge.gov.br/estatisticas/economicas/comercio/9016-estatisticas-do-cadastro-central-de-empresas.html) do IBGE. Os dados do número de empregados e a massa salarial de cada município brasileiro por atividade econômica podem ser baixados através da [Tabela 6450](https://sidra.ibge.gov.br/tabela/6450) do banco de dados [SIDRA](https://sidra.ibge.gov.br/) do IBGE. 

Para baixar os dados de forma fácil e direta, vamos utilizar o pacote `sidrar`. Para instalar esse pacote, utilize o comando `install.packages("sidrar")`. Depois, execute o comando `get_sidra`. O parâmetro para utilizado nessa função pode ser obtido diretamente no site do SIDRA. Na [Tabela 6450](https://sidra.ibge.gov.br/tabela/6450), selecione as variáveis **Pessoal ocupado assalariado** e **Salários e outras remunerações**, a atividade econômica **55.10-8 Hotéis e similares**, bem como o **Total** das atividades econômicas, o ano de **2019** e **todos os municípios** do país em unidade territorial. O ano de 2019 foi selecionado por ser o mais recente representativo de um momento de não pandemia. Ao invés de clicar em visualizar, vamos selecionar o botão **links de compartilhar** na parte inferior da página. Em seguida, copie o conteúdo de **Parâmetros para a API** a partir do trecho `\t\`. O download pode demorar alguns segundos. Uma vez baixados os dados, vamos dar uma olhada no resultado da importação utilizando o comando `head`.

```{r}
library(sidrar)

empregos <- get_sidra(api = "/t/6450/n6/all/v/662,708/p/2019/c12762/117546,117897/d/v662%200")

head(empregos, 10)
```

Note que cada município consta em quatro linhas diferentes e todos os valores estão na mesma variável intitulada "Valor". Veja que o objeto "empregos" tem 22280 linhas, mas o Brasil tem apenas 5570 municípios. Cada linha se refere a uma combinação de número de empregados ou massa salarial (Variável) e hotelaria ou economia como um todo (Classificação CNAE). Para calcular os salários médios e a diferença salarial dos hoteleiros, é conveniente que os quatro valores estejam em variáveis separadas e que cada município conste em apenas uma linha. Vamos fazer isso utilizando o comando `pivot_wider`. Antes disso, temos que carregar o pacote `tidyverse`. Se você ainda não tem esse pacote instalado, utilize o comando `install.packages`.

```{r, warning=FALSE}
library(tidyverse)

empregos <- pivot_wider(empregos,
                         names_from = c("Classificação Nacional de Atividades Econômicas (CNAE 2.0)", "Variável"),
                         values_from = Valor,
                         id_cols = c("Município (Código)", "Município"))

head(empregos)
```

Agora temos uma tabela no formato desejado. Note que apenas as colunas relevantes da tabela foram mantidas, sendo as demais descartadas em meio ao uso do comando `pivot_wider`. Note também que agora a tabela empregos passou a ter 5570 linhas, o que equivale ao número de municípios do país.

Em seguida, vamos calcular o salário médio na hotelaria e na economia como um todo para cada município do país. Nos municípios em que não há registro de empregados no setor hoteleiro, o número de empregados e a massa salarial constam como `NA` (não disponível). O resultado do cálculo do salário médio nesses casos também será `NA`. Após o cálculo dos salários médios, vamos calcular a diferença salarial percentual.

```{r}
empregos$salmed_hotel <- empregos$`55.10-8 Hotéis e similares_Salários e outras remunerações` / empregos$`55.10-8 Hotéis e similares_Pessoal ocupado assalariado`

empregos$salmed_geral <- empregos$`Total_Salários e outras remunerações` / empregos$`Total_Pessoal ocupado assalariado`

empregos$diferenca_salarial <- empregos$salmed_hotel/empregos$salmed_geral-1

head(empregos)
```

Podemos ver o resultado na última coluna da tabela. Note que os valores estão registrados em decimais. No município 1100015, por exemplo, os empregados na hotelaria ganham, em média, 47,55% a menos do que os empregados da economia como um todo.

Por fim, vamos criar uma variável para identificar os municípios das regiões Sul e Sudeste do país. A região do país pode ser identificada pelo primeiro dígito do código do município. Municípios da região Norte começam com o dígito 1, Nordeste 2, Sudeste 3, Sul 4 e Centro Oeste 5. Sendo assim, vamos primeiro criar uma variável identificando a região e depois diferenciar Sul e Sudeste das demais regiões. Para tanto, será preciso considerar o código do município como variável numérica, embora originalmente ela tenha sido importada como texto.

```{r}
empregos$regiao <- floor(as.numeric(empregos$`Município (Código)`)/1000000)

empregos$sulsudeste <- ifelse((empregos$regiao==3 | empregos$regiao==4), 1, 0)

head(empregos)
```



### Análise de dados

Vamos começar a exploração dos dados com medidas descritivas da diferença salarial da hotelaria por região. Para calcular estatísticas, vamos utilizar o pacote `rstatix`.

```{r, warning=FALSE}
library(rstatix)

empregos %>%
  group_by(sulsudeste) %>%
  get_summary_stats(diferenca_salarial, type = "mean_sd")
```

Os cálculos mostram que os empregados na hotelaria ganham cerca de 32,4% a menos do que a média dos trabalhadores na região Sul/Sudeste. No restante do país, a desvantagem salarial na hotelaria chega a 38,9%. A heterogeneidade da diferença salarial entre municípios é menor na região Sul/Sudeste, pois o desvio padrão (sd) é menor nessa parte do país.

Os dados da diferença salarial da hotelaria por região podem ser visualizados no gráfico boxplot apresentado a seguir.

```{r}
boxplot(diferenca_salarial ~ sulsudeste, data = empregos)
```

Os dados observados revelam uma realidade concreta, permitindo-nos elaborar um enunciado particular. Contudo, na ciência, geralmente estamos interessados em enunciados gerais. A partir da análise concreta, não podemos saber se a desvantagem salarial é menor nas regiões Sul e Sudeste em razão de uma simples distribuição aleatória de valores entre municípios, ou se efetivamente podemos atribuir essa diferença à região. Para afirmar que a diferença é devida à região, temos que comparar a diferença de médias com aquela que seria esperada se as realidades municipais fossem aleatoriamente distribuídas no país. Em outras palavras, vamos testar a hipótese:

H1: A desvantagem salarial dos hoteleiros é menor nas regiões mais ricas do que nas regiões mais pobres.

A hipótese nula referente a H1 pode ser redigida como:

H0: A desvantagem salarial dos hoteleiros é a mesma nas regiões mais ricas e nas regiões mais pobres.

Para tanto, vamos começar testando a normalidade da distribuição de municípios segundo o valor da desvantagem salarial de hoteleiros.

```{r}
empregos %>%
  group_by(sulsudeste) %>%
  shapiro_test(diferenca_salarial)
```

Os resultados indicam que as distribuições das duas partes do país se afastam da distribuição Normal, confirmando a impressão de assimetria positiva sugerida pelo boxplot. Uma alternativa a ser examinada neste caso é a consideração do logaritmo da diferença salarial.

```{r}
empregos$log_diferenca_salarial <- log(empregos$diferenca_salarial)
empregos %>%
  group_by(sulsudeste) %>%
  shapiro_test(log_diferenca_salarial)
```

Refazendo o teste de normalidade Shapiro-Wilk para o logaritmo da diferença salarial, chega-se à conclusão de que pode-se assumir que os municípios seguem uma distribuição Normal. As distribuição com e sem transformação logarítmica são apresentadas a seguir. Para elaborar os gráficos, vamos utilizar o pacote `ggpubr`.

```{r, warning=FALSE}
library(ggpubr)
ggqqplot(empregos, x = "diferenca_salarial", facet.by = "sulsudeste")
ggqqplot(empregos, x = "log_diferenca_salarial", facet.by = "sulsudeste")
```

Além da normalidade, a escolha do teste de médias requer a análise da igualdade de variâncias da desvantagem salarial para os dois grupos em questão. A igualdade das variâncias para as duas partes do país é analisada com auxílio do teste de Levene.
```{r}
empregos$sulsudeste <- as.character(empregos$sulsudeste)
empregos %>% levene_test(log_diferenca_salarial ~ sulsudeste)
```

O resultado do teste de igualdade de variâncias indica que a hipótese de igualdade não deve ser descartada. Sendo assim, para a comparação de médias, utiliza-se o teste t de Student, que assume variâncias iguais entre os dois grupos.
```{r}
empregos %>%
  t_test(log_diferenca_salarial ~ sulsudeste, var.equal = TRUE) %>%
  add_significance()
```

Os resultados apontam que a diferença entre regiões no logaritmo da diferença salarial não é significante, sugerindo a rejeição de H1 e a aceitação de H0. Logo, conclui-se que não há evidências para descartar a hipótese de qeu a desvantagem salarial dos empregados do turismo é a mesma nas regiões Sul e Sudeste e no restante do país.

Por fim, apenas a título de exemplo, já que o teste t revelou a igualdade de médias, estima-se a dimensão da diferença encontrada entre as duas partes do país. Utilizando-se a estatística d de Cohen, conclui-se que o tamanho do efeito é 0,207, valor que é tradicionalmente classificado como pequeno.
```{r}
empregos %>%  cohens_d(log_diferenca_salarial ~ sulsudeste, var.equal = TRUE)
```
#### Referência
https://www.datanovia.com/en/lessons/t-test-in-r/